臺灣高等法院民事判決　　　　　　　　 95年度上易字第640號
上　訴　人　丙○○
　　　　　　乙○○
共　　　同
訴訟代理人　謝生富律師
被　上訴人　甲○○
訴訟代理人　吳宜臻律師
上列當事人間請求遷讓房屋等事件，上訴人對於中華民國95年5
月30日臺灣臺北地方法院95年度訴字第456號第一審判決提起上
訴，本院於96年4月11日言詞辯論終結，判決如下：
    主      文
上訴駁回。
第二審訴訟費用由上訴人負擔。
    事實及理由
一、本件被上訴人主張：坐落於台北市○○區○○段一小段一五
    八、一五七、一五五之三、一五四之三、一五四地號土地上
    如原判決附圖（即台北市大安地政事務所土地複丈成果圖，
    下稱附圖）所示之未辦保存登記門牌號碼台北市○○區○○
    街57之12號房屋（下稱系爭房屋）為伊出資購得，伊原將系
    爭房屋借予訴外人即伊叔叔李榮茂居住使用，嗣李榮茂於民
    國93年5月16日死亡 ，上訴人丙○○為李榮茂之配偶，上訴
    人乙○○則為丙○○之兒子（非李榮茂之子），繼續占有使
    用系爭房屋，伊業已向上訴人終止該使用借貸契約，上訴人
    即非有權占有 ，爰依民法第767條規定與借用物返還請求權
    之法律關係提起本訴，並聲明：(一)上訴人應將坐落台北市
    大安區○○段○○段一五八、一五七、一五五之三、一五四
    之三、一五四地號土地上如附圖所示之未辦保存登記門牌號
    碼台北市○○區○○街57之12號房屋遷讓交還被上訴人。(
    二)願供擔保請准宣告假執行。
二、上訴人則以：系爭房屋為李榮茂於56年間出資購買，李榮茂
    死亡後由丙○○繼承，非向被上訴人借用者。而被上訴人自
    71年間即移民哥斯大黎加，81年再轉移民美國休士頓，並無
    購買系爭房屋之事實。縱認被上訴人曾購買原有系爭房屋，
    然李榮茂於87年8月間將原有房屋拆除 ，將一樓增高為二樓
    ，面積由八坪擴大為十點五坪，屋頂、樑、牆壁、門窗均已
    更新，原有房屋除三面一樓半截磚牆外，重新整建完成，已
    非原有房屋，上訴人自無物上請求權、借用物返還請求權存
    在。況被上訴人如有該請求權存在，亦因罹於時效而消滅等
    語，資為抗辯。並聲明：(一)被上訴人之訴及假執行之聲請
    均駁回。(二)如受不利之判決，願供擔保請准宣告免假執行
    。
三、原審判決如被上訴人起訴之聲明，上訴人聲明不服，求為廢
    棄原判決，並判決駁回被上訴人在第一審之訴。被上訴人則
    求為駁回上訴。
四、查系爭房屋為未辦理保存登記之建物，坐落於如附圖所示之
    台北市○○區○○段一小段一五八、一五七、一五五之三、
    一五四之三、一五四地號土地上，上訴人現占有使用系爭房
    屋之事實為兩造所不爭執，並有附圖即土地複丈成果圖可憑
    （見原審卷第80、81頁），堪信此部分事實為真正。惟被上
    訴人主張系爭房屋為其出資購買，借予李榮茂使用，被上訴
    人得依物上請求權與借用物返還請求權之法律關係，請求上
    訴人遷讓交還系爭房屋等情，則為上訴人所否認，並以前開
    情詞置辯，是以本件應予審究之爭點為：(一)系爭房屋事實
    上的處分權是否是屬於被上訴人？(二)上訴人就系爭房屋是
    否有使用的權源？(三)如被上訴人得請求上訴人遷讓交還系
    爭房屋，其請求權是否已罹於消滅時效？茲分論如後：
(一)系爭房屋為被上訴人出資購買：
    1.被上訴人主張系爭房屋為被上訴人出資購買，無償借貸李
      榮茂使用之事實，業據被上訴人提出杜賣證書一紙為證（
      見原審卷第6頁） ，上訴人否認杜賣證書為真正，並辯稱
      杜賣證書係黃祖敬因借用系爭房屋而立，系爭房屋實為李
      榮茂出資購買，被上訴人早年從事教職，不可能有資力購
      買等語。
    2.惟依證人即杜賣證書上所列見證人譚月娥到庭證稱：系爭
      房屋是甲○○買的，買賣的時候是伊蓋的章。杜賣證書是
      買賣雙方寫好請伊蓋章的，因系爭房屋是伊賣給黃祖敬的
      ，黃祖敬再賣給被上訴人，伊想沒有關係就蓋章。系爭房
      屋價款是由甲○○付給黃祖敬的，伊有看到。李榮茂告訴
      他的家人系爭房屋是他買的，是不正確的等語（見原審卷
      第67、68頁）。並經證人譚月娥於作證時攜帶杜賣證書上
      之印章，當庭用印，亦有印文數枚在卷可憑（見原審卷第
      70頁）。本院比對該等印文，無論大小、字體、型式核與
      杜賣證書上之印文均相符，顯見杜賣證書確屬真正。又依
      杜賣證書內載：「立杜賣契約人黃祖敬今將自產安東街五
      十七號之十二違建房屋（無地）壹棟售與甲○○先生名下
      管業，議定房價新台幣伍萬元正，價款業已交清，房屋暫
      借本人居住三個半月，於明年（五十七年）二月底遷交，
      恐口無憑，特立此約為據。」，顯見黃祖敬確將系爭房屋
      出售予被上訴人，並約定交付房屋之期間，於交付房屋前
      暫時借予黃祖敬使用，核與證人譚月娥作證內容相符，堪
      信系爭房屋確為黃祖敬出售予被上訴人者，上訴人所辯杜
      賣證書乃黃祖敬借用系爭房屋而立，自非可取。
    3.上訴人雖以被上訴人於56年11月15日系爭房屋出售時，擔
      任國小教職，依其薪水尚無資力購買系爭房屋，實係李榮
      茂當時開雜貨店，出資購買等語，並提出關於被上訴人之
      台灣省台北縣政府核薪通知書、台北縣屯山國民學校通知
      書、教員成績考核通知、台北縣政府令與台北市政府財政
      局函、台北市政府工務局函等為證。然查，被上訴人於五
      十六年間任職國小教職事實，為被上訴人所不爭執，惟此
      與被上訴人是否無資力購買系爭房屋要屬二事。依上訴人
      提出之台北市政府財政局函所示，於檢送占用系爭台北市
      大安區○○段○○段一五五之三地號市有土地位置面積存
      疑案會勘紀錄，與通知繳交使用補償金時，固係通知丙○
      ○；依台北市政府工務局函所示，係通知關於系爭房屋屋
      頂違建案，則以李榮茂為通知對象。然上訴人丙○○、李
      榮茂確實居住系爭房屋，使用上開土地，為現占有人，其
      對外聯絡地址均以系爭房屋地址為之，毋寧正常，是以台
      北市政府財政局、台北市政府工務局以渠等為通知對象，
      尚不足據以證明系爭房屋所有權或事實上處分權之歸屬，
      亦不能據上開證物證明系爭房屋為李榮茂或丙○○出資購
      得。至上訴人另辯稱系爭原有房屋之水電瓦斯等費用，均
      由李榮茂與上訴人按月繳納，足証系爭原有房屋自71年12
      月迄今之實際占有使用者為李榮茂與上訴人云云。經查上
      開水電瓦斯等費用，均由李榮茂與上訴人繳納，僅能證明
      該期間內，渠等確有占用系爭房屋，然該房屋既由被上訴
      人本於使用借貸關係交付上訴人使用，上訴人及李榮茂係
      基於契約關係而占有系爭房屋，渠等不過為直接占有人，
      被上訴人仍不失為間接占有人，其事實上之處分權並未喪
      失。
    4.按違章建築之讓與，雖因不能為移轉登記而不能為不動產
      所有權之讓與，但受讓人與讓與人間如無相反之約定，應
      認為讓與人已將該違章建築之事實上處分權讓與受讓人，
      最高法院67年度第2次民事庭庭長會議決定 (一)參照。系
      爭房屋為未保存登記之建物，其所有權由原始建築人取得
      ，嗣後系爭房屋移轉與他人，如無相反之約定，揆諸上開
      決議，他人即取得事實上處分權。本件系爭房屋由被上訴
      人出資向黃祖敬購買，雙方既無特別相反之約定，自應由
      被上訴人取得事實上處分權。至於被上訴人雖於71年移民
      美國，但其戶籍仍設於系爭房屋，除有原證8可證外 ，亦
      可由上訴人自認系爭房屋之電費單據仍為被上訴人甲○○
      之名義得為佐證 (96年3月27日準備程序筆錄)。此外，被
      上訴人與其妻黎美妹每年返台後仍居住於系爭房屋並確實
      設籍於系爭房屋，且被上訴人迄今仍持有系爭房屋之鑰匙
      。從而，被上訴人縱辦理移民國外，在事實上處分權未轉
      讓予他人前，自仍屬被上訴人所有。再者，系爭房屋坐落
      五筆基地其中台北市○○區○○段一小段00000-0000地號
      土地，係屬台北市政府財政局管理，而台北市財政局為管
      理市有土地曾經就地上房屋占有人辦理現場查估及會勘後
      ，已認定系爭房屋現占有人為被上訴人，並對被上訴人收
      取占有市有地之地租，被上訴人十多年來皆按年課徵繳納
      費用，此有台北市政府府財五字第891129930號函 、台北
      市政府財政局北市財管字第09532740000號函為憑 ，足見
      上訴人並非系爭房屋之事實上處分權人甚明。
    5.上訴人復辯稱縱認系爭房屋為被上訴人出資購買，惟李榮
      茂於87年8月間將原有房屋拆除重建 ，故現有系爭房屋已
      非被上訴人承購者等語。然查，被上訴人主張系爭房屋原
      屬木造結構，伊於83年間以磚造牆整修毀壞之四壁，原屋
      即有夾層二樓等語 ，核與上訴人所陳其於87年8月間改建
      時，保留原有房屋三面一樓半截磚牆之事實相符，顯見系
      爭房屋自83年間起即係磚造牆壁結構。被上訴人主張系爭
      房屋現有型式即為其出資修繕者，尚非無據。上訴人雖辯
      稱系爭房屋屋頂、紅磚牆部分為其出資興建，屬重建者，
      原有房屋已不存在等語。然按動產因附合而為不動產之重
      要成分者，不動產所有人，取得動產所有權 ，民法第811
      條定有明文。而所謂動產與他人之不動產相結合，須已成
      為不動產之重要成分，即非經毀損或變更其物之性質，不
      能分離，且以非暫時性為必要，始可因附合而由不動產所
      有人取得動產所有權。查現有之系爭房屋之大門仍在原來
      之位置，一樓前半段為客廳，後半段為廚房、浴室，中間
      無牆面區隔。一、二樓間之樓梯為木造結構，二樓須由室
      內之該樓梯上下，無獨立之出入口。牆面下半部為水泥白
      色牆面，上半部為紅色磚塊堆砌，二樓區隔房間為木板型
      式，且多未與現在屋頂相接，有勘驗測量筆錄在卷可稽（
      見原審卷第77頁），並有上訴人提出之照片可憑（見原審
      卷第120、124頁）。被上訴人主張系爭房屋現有型式即為
      其出資修繕者，上訴人辯稱為李榮茂改建者，姑不論上開
      紅磚、屋頂、廚屋等由何人增建，上訴人既自承原有房屋
      三面一樓半截水泥磚牆仍保留，大門位置不變，僅廚房所
      在之該面牆向外推出修建等語，可見該等動產與被上訴人
      之原有系爭房屋已達非經毀損不能分離之程度，且具有相
      當程度之固定性及繼續性，尚未因此修繕而成為另一獨立
      之定著物，揆諸前揭說明，該等動產因附合而成為原有系
      爭房屋之重要成分，其事實上處分權仍歸屬於被上訴人。
      上訴人辯稱被上訴人所購系爭房屋已然不存在云云，尚非
      可取。上訴人於本審請求本院委託建築師公會鑑定現有房
      屋之頂蓋、樑柱或牆壁等構造之建材，究竟係民國40年物
      或現代之物，以證明原有之舊屋已因拆除而滅失乙節，因
      被上訴人舊有之房屋，雖經雇工作部分修繕，然並未全部
      改建，業經原審現場勘驗，有前勘驗測量筆錄可參；上訴
      人代理人亦稱系爭房屋經上訴人整修過，但是屋內三面牆
      未改變，僅廚房壁面有整修，二樓加高鐵皮，並未全部改
      建，上訴人自無從因為新建而取得房屋所有權，最多僅係
      房屋修繕而已，而此修繕事宜亦經李榮茂告知被上訴人，
      修繕費用由上訴人應交付被上訴人之忠孝東路三段293房
      屋之租金收益支付 (被上證二) ，縱上訴人否認被上訴人
      有支付修繕費用，亦僅係修繕等必要或有益費用等之返還
      而已。是以上訴人請求本院再行委託建築師公會鑑定，核
      無必要，併此說明。
(二)上訴人無權占有系爭房屋：
    1.系爭房屋非李榮茂出資購買，丙○○未因繼承而取得事實
      上處分權，其主張有使用之正當權源尚非可採。
    2.李榮茂於83年間向被上訴人央求將系爭房屋借予其使用，
      被上訴人礙於叔姪關係而同意，雙方雖未正式簽訂使用借
      貸契約，然核其性質，應與民法第四百六十四條使用借貸
      之要件相當，雙方應成立使用借貸關係，上訴人否認渠等
      間並無使用借貸關係，非可採信。而李榮茂死亡後，被上
      訴人已於93年9月3日向其繼承人即上訴人丙○○終止該使
      用借貸關係等情，已據提出存證信函與掛號郵件收件回執
      為證，堪信為真實。是自被上訴人終止使用借貸契約關係
      後，上訴人使用系爭房屋即無正當權源。
(三)被上訴人遷讓交還系爭房屋之請求權時效未消滅：
    1.按所有人對於無權占有或侵奪其所有物者，得請求返還之
      ，民法第767條前段定有明文 。未辦理保存登記之建物，
      雖因不能移轉登記而取得不動產所有權，然受讓人仍得取
      得事實上處分權。而事實上處分權實質上為所有權能之集
      合，是受讓人仍得本於該事實上處分權，主張上開物上請
      求權。本件被上訴人出資購買系爭房屋，受讓取得系爭房
      屋之事實上處分權，對於無權占有系爭房屋之上訴人，即
      得行使上開請求權。
    2.復按借用人應於契約所定期限屆滿時，返還借用物；未定
      期限者，應於依借貸之目的使用完畢時返還之。但經過相
      當時期，可推定借用人已使用完畢者，貸與人亦得為返還
      之請求。借貸未定期限，亦不能依借貸之目的而定其期限
      者，貸與人得隨時請求返還借用物 ，民法第470條亦定有
      明文。本件被上訴人與李榮茂就系爭房屋有借貸契約，被
      上訴人已終止該借用契約，依借貸目的而言，應認為借用
      物已使用完畢，是被上訴人本於借用物返還請求權之法律
      關係，亦得請求丙○○返還系爭房屋。
    3.再按請求權，因15年間不行使而消滅。消滅時效，自請求
      權可行使時起算，民法第125條、第128條均定有明文。被
      上訴人與李榮茂就系爭房屋之借貸關係，被上訴人業於93
      年9月3日以存證信函為終止之意思表示，縱認該存證信函
      因以已死亡之「李榮茂」名義收受，未合法到達，然被上
      訴人併以起訴狀繕本之送達為終止之意思表示，該起訴狀
      繕本經上訴人於95年1月21日收受送達 ，是自該時起被上
      訴人方得行使物上請求權、借用物返還請求權，消滅時效
      自當時起算，顯未逾15年。上訴人抗辯被上訴人之物上請
      求權時效，應自71年12月起算，已逾15年之消滅時效，其
      得拒絕給付云云，顯然對於時效之起算點有所誤解，委無
      可採。
五、綜上所述，被上訴人主張其出資購買系爭房屋，取得事實上
    處分權，上訴人無權占用系爭房屋之事實為可採信，上訴人
    所辯不足採信。從而，被上訴人依物上請求權、借用物返還
    請求權之法律關係，請求上訴人遷讓交還系爭房屋於法有據
    ，應予准許。原審為被上訴人勝訴之判決，並依兩造之聲請
    ，分別酌定相當金額，宣告准、免假執行，經核均無不合，
    上訴論旨指摘原判決不當，求為廢棄，非有理由，應予駁回
    。
六、本件因事證已臻明確，兩造其餘攻擊、防禦方法及所為之立
    證，經核與判決之結果不生影響，不再逐一論述，併予敘明
    。
七、結論：本件上訴為無理由，依法判決如主文。
中　　華　　民　　國　　96　　年　　4 　　月　　25　　日
                    民事第十二庭
                        審判長法  官  張宗權
                              法  官  王麗莉
                              法  官  陳永昌
正本係照原本作成。
如不服本判決，應於收受送達後20日內向本院提出上訴書狀，其
未表明上訴理由者，應於提出上訴後20日內向本院補提理由書狀
（均須按他造當事人之人數附繕本）上訴時應提出委任律師或具
有律師資格之人之委任狀；委任有律師資格者，另應附具律師資
格證書及釋明委任人與受任人有民事訴訟法第466條之1第1項但
書或第2項（詳附註）所定關係之釋明文書影本。
中　　華　　民　　國　　96　　年　　4 　　月　　27　　日
　　　　　　　　　　        　書記官  劉美垣
附註：
民事訴訟法第466條之1（第1項、第2項）：
對於第二審判決上訴，上訴人應委任律師為訴訟代理人。但上訴
人或其他法定代理人具有律師資格者，不在此限。
上訴人之配偶、三親等內之血親、二親等內之姻親，或上訴人為
法人、中央或地方機關時，其所屬專任人員具有律師資格並經法
院認為適當者，亦得為第三審訴訟代理人。
